臺灣桃園地方法院民事判決　九十年度訴字第一七五○號
　　原　　　告　戌　○
　　原　　　告　玄○○
　　原　　　告　Ｂ○○
　　原　　　告　Ａ○○
　　原　　　告　宇○○
　　原　　　告　宙○○
　　原　　　告　黃○○
　　原　　　告　天○○即簡惠.
　　原　　　告　地○○
　　原　　　告　亥○○
　　被　　　告　庚○○
　　被　　　告　壬○○
　　被　　　告　己○○
　　被　　　告　癸○○
　　被　　　告　辛○○
　　被　　　告　酉○○
　　被　　　告　午○○
　　被　　　告　張卯○○即卯.
　　被　　　告　未○○
　　被　　　告　丁○○
　　被　　　告　乙○○
　　被　　　告　丙○○
　　被　　　告　辰○○○
　　訴訟代理人　楊春美
　　被　　　告　丑○○
　　訴訟代理人　申○○○
　　被　　　告　子○○
　　被　　　告　吳楊千慧即巳.
　　被　　　告　戊　○
右當事人間塗銷地上權等事件，本院判決如左：
    主      文
原告之訴駁回。
訴訟費用由原告負擔。
    事      實
甲、原告方面：
一、聲明：求為判決（一）被告辰○○○、丑○○、子○○、吳楊千慧、鄭楊襦幼及
    　　　戊○六人，應就其被繼承人楊阿彬對坐落於桃園縣桃園市○○○段六八六
　　　　　之一三地號土地，於民國三十八年收件、字號第０００六五五號地上權設
　　　　　定、權利範圍：全部、存續期限：不定期限、地租：無、權利標的：所有
　　　　　權，設定權利範圍一三二‧二三平方公尺之地上權設定辦理繼承登記。（
　　　　　二）被告庚○○、壬○○、己○○、癸○○、辛○○、酉○○、午○○、
　　　　　張卯○○、未○○、丁○○、乙○○、丙○○等十二人，應就其被繼承人
　　　　　楊連樹對坐落於桃園縣桃園市○○○段六八六之一三地號土地，於三十八
　　　　　年收件、字號０００六五四號地上權設定、權利範圍：全部、存續期間：
　　　　　空白、地租：無、權利標的：所有權、設定權利範圍：九九‧一七平方公
　　　　　尺之地上權設定辦理繼承登記。（三）被告辰○○○、丑○○、子○○、
　　　　　吳楊千慧、鄭楊襦幼及戊○六人應就其被繼承人楊阿彬對坐落於桃園縣桃
　　　　　園市○○○段六八六之一三地號土地，地上權設定，辦理塗銷該地上權登
　　　　　記。（四）被告庚○○、壬○○、己○○、癸○○、辛○○、酉○○、午
　　　　　○○、張卯○○、未○○、丁○○、乙○○及丙○○等十二人，應就其被
　　　　　繼承人楊連樹對坐落於桃園縣桃園市○○○段六八六之一三地號土地，地
　　　　　上權登記，辦理塗銷該地上權登記。
二、陳述：
（一）原告戌○、宙○○、黃○○、天○○（即簡惠妮）、宇○○、地○○、亥○○
      及訴外人簡連財均係坐落於桃園縣桃園市○○○段六八六之十三地號土地（以
      下簡稱為系爭土地）之土地所有權人之一。而訴外人簡連財於民國八十五年三
      月十五日死亡，由原告玄○○、Ｂ○○及簡朝照三人繼承之。系爭土地於三十
      八年設定地上權予楊阿彬，地上權設定存續期限為不定期，亦未給付租金；又
      於三十八年間設定地上權予楊連樹，地上權設定存續期限為空白，亦未給付租
      金。再者，本件土地業經公告徵收禁止移轉，並桃園縣政府亦公告徵收。原告
      為申領土地徵收補償費，於八十八年十二月二十八日間原告曾以存證信函通知
      被告出具同意書，俾使原告領取土地徵收款，惟被告均置之不理。再者，地上
      權人楊阿彬、楊連樹二人均已去世，楊阿彬之繼承人有辰○○○、丑○○、子
      ○○、巳○○、寅○○、戊○六人，楊連樹之繼承人有甲○○（於訴訟中去世
      ，並經原告撤回訴訟）、庚○○、壬○○、己○○、癸○○、辛○○、酉○○
      、午○○、卯○○（即張卯○○）、未○○、丁○○、乙○○、丙○○十三人
      ，均未辦理繼承登記，為此，爰依土地法及土地徵收條例第二十六條之規定，
      請求被告辦理繼承登記並塗銷該地上權登記。
（二）按地上權未定存續期限，亦無約定租金，土地所有權人及地上權人均應可隨時
      終止地上權。原告亦早於起訴前對被告為終止地上權之意思表示，現訴訟中亦
      以起訴狀繕本之送達作為終止地上權之意思表示。再者，依民法第八百二十一
      條規定：各共有人對於第三人得就共有物之全部，為本於所有權之請求。但回
      復共有物之請求，僅得為共有人全體之利益為之。原告認為本件有此條之適用
      或類推適用。另土地徵收條例第三十六條規定：被徵收之土地或建築改良物原
      設定之他項權利因徵收而消滅，故系爭土地所設定之地上權業已消滅，原告爰
      依未定期限之地上權得隨時終止之；地上權之使用目的已達及土地徵收條例第
      三十六條之選擇合併方式併民法第七百六十七條之規定提起本件訴訟。
三、證據：提出土地登記簿謄本一紙、繼承系統表三紙、戶籍謄本二十八紙、各項補
    　　　償費歸戶或增減更正統計表一紙、用地土地補償地價清冊十六紙、存證信
    函一　　　紙、舊土地登記簿謄本一紙、報告書一紙、地上權設定申請書二紙、
    地上權設　　　定契約書二紙、照片四紙、現場圖一紙為證。
乙、被告辰○○○方面：
    被告辰○○○未於最後言詞辯論期日到庭，惟據其到庭所為之聲明及陳述為：
一、聲明：求為駁回原告之訴。
二、陳述：原告戌○、訴外人簡連財於三十八年將系爭土地，設定地上權予楊阿彬及
    　　　楊連樹抵押設定，設定存續期限為不定期，亦未收取租金，但此並不表示
　　　　　其未有債之發生。訴外人楊阿彬及楊連樹其就系爭土地，亦於三十八年互
　　　　　為地上權設定，但因楊阿彬及楊連樹均已死亡，其繼承人均不知當初之原
　　　　　委，現依楊阿彬及楊連樹兩家互為地上權之設定，而獨缺簡連財及戌○，
　　　　　故應可推測，應有債之發生，故原告應提出「無負債」之證明。
三、證據：提出土地登記簿謄本五紙為證。
丙、被告丑○○方面：
    被告丑○○未於最後言詞辯論期日到庭，惟據其到庭所為之聲明及陳述為：
一、聲明：求為駁回原告之訴。
二、陳述：對於原告主張之事實，均不清楚。
丁、被告吳楊千慧及鄭楊襦幼方面：
    被告吳楊千慧及鄭楊襦幼未於最後言詞辯論期日到庭，惟據其到庭所為之聲明及
    陳述為：
一、聲明：求為判決駁回原告之訴。
二、陳述：對於原告主張之事實，均不清楚。
戊、被告庚○○、壬○○、己○○、癸○○、辛○○、酉○○、午○○、張卯○○、
    未○○、丁○○、乙○○、丙○○、子○○、戊○方面：
    被告十四人均未於言詞辯論期日到場，亦未提出準備書狀作何聲明或陳述。
    理    由
壹、程序方面：
一、原告起訴主張之原告簡惠妮、被告卯○○、被告巳○○及被告寅○○，分別更改
    姓名為天○○、張卯○○、吳楊千慧及鄭楊襦幼，此有原告提出之戶籍謄本附卷
    可查，堪信為真實，因當事人之同一性並未改變，故本院以更正後之姓名為判決
    ，此合先敘明。
二、又被告甲○○已於八十年五月二十七日死亡，此有原告提出之戶籍謄本一紙為證
    ，原告於九十年九月五日起訴時誤將無當事人能力之甲○○同列為被告，關於被
    告甲○○之起訴，未合於民事訴訟法第二百四十九條第一項第三款之規定，本於
    法不合，然原告已於九十年十一月二十八日撤回關於被告甲○○之起訴，非法所
    不許，亦併此說明。
三、本件被告辰○○○、丑○○、吳楊千慧及鄭楊襦幼未於最後言詞辯論期日到場，
    而被告庚○○、壬○○、己○○、癸○○、辛○○、酉○○、午○○、張卯○○
    、未○○、丁○○、丙○○、子○○及戊○均未曾於言詞辯論期日到庭，均核無
    民事訴訟法第三百八十六條各款所列情形，爰依原告之聲請，由其一造辯論而為
    判決。
四、而按依民法第八百二十一條之規定，各共有人對於第三人，得就共有物之全部，
    為本於所有權之請求，此項請求權既非必須由共有人全體共同行使，則以此為標
    的之訴訟，自無由共有人全體共同提起之必要。所謂本於所有權之請求權，係指
    民法第七百六十七條所規定之物權的請求權而言，故對於無權占有或侵奪共有物
    者，請求返還共有物之訴，得由共有人中之一人單獨提起，惟依民法第八百二十
    一條但書之規定，應求為命被告向共有人全體返還共有物之判決而已，此有最高
    法院二十八年度台上字第二三六一號判例可資參照。經查，本件系爭土地之所有
    權人除原告十人外，尚有其他共有人，此有原告提出之土地登記簿謄本一紙附卷
    可查。而原告主張其與被告間之地上權業已消滅，被告應塗銷地上權登記，此乃
    本於所有權之作用，對於妨害所有權完整者，請求除去之，依前述民法及判例意
    旨，本毋庸以全體共有人共同提起訴訟為必要。從而，本件系爭土地之所有權人
    雖除原告外，尚有他人，然原告既本於民法第七百六十七條之規定，對於已消滅
    之地上權，請求被告塗銷該地上權登記，其當事人適格無誤。
貳、實體方面：
一、本件原告起訴主張原告戌○、宙○○、黃○○、天○○、宇○○、地○○、簡素
    月及訴外人簡連財均為坐落於桃園縣桃園市○○○段六八六之一三地號土地（即
    系爭土地）土地共有權人之一，訴外人簡連財於八十五年三月十五日死亡，其繼
    承人為原告Ａ○○、玄○○、Ｂ○○。而系爭土地於三十八年間曾設定地上權予
    楊阿彬及楊連樹，地上權之權利範圍為全部、存續期間分別為不定期限及空白、
    地租為無、債務人為空白，而地上權人楊阿彬於六十九年十月十六日死亡，其繼
    承人有被告辰○○○、被告丑○○、被告子○○、被告吳楊千慧、被告鄭楊襦幼
    及被告戊○六人，楊連樹於五十七年十一月十八日死亡，其繼承人有被告庚○○
    、被告壬○○、被告己○○、被告癸○○、被告辛○○、被告酉○○、被告午○○、被告張卯○○、被告未○○及訴外人楊阿美，楊阿美於八十一年一月二十四
    日死亡，有被告丁○○、乙○○及丙○○為繼承人等事實，為被告辰○○○、丑
    ○○、吳楊千慧及鄭楊襦幼四人所不爭執，並業據原告提出土地登記簿謄本、繼
    承系統表及戶籍謄本等件為證，故堪信原告此部分主張為真實。
二、又查，本件地上權設定之時之所有權人為楊樹木、楊木科、周牛、楊阿彬、簡嬰
    、戌○、簡光輝及楊連樹八人。關於楊阿彬部分之地上權，其地上權設定契約書
    上所載之設定權利人為楊阿彬，土地所有權人及設定義務人為楊樹木、楊木科、
    周牛、簡嬰、楊連福、簡光輝及楊連樹，地上權設定之目的為：建物所有，存續
    期間：本約成立之日起不拘為限。而楊連樹部分之地上權，其設定契約書所載之
    設定權利人為楊連樹，土地所有權人及設定義務人為楊樹木、楊木科、周牛、楊
    阿彬、簡嬰、戌○、簡光輝及楊阿彬，地上權設定之目的為：建物所有、存續期
    間：本約成立之日起不拘為限、地租為無，此有原告提出地上權設定契約書及舊
    登記簿謄本各一紙為證。故關於楊連樹之部分，其新土地登記簿謄本登載存續期
    間為空白，然舊登記簿謄本及地上權設定契約書均載為不定期限，故應認楊阿彬
    及楊連樹之系爭地上權均以建物為目的之未定期限之地上權，設定義務人為其他
    之所有權人，此已臻明確。
三、按所謂地上權係以在他人土地上有建築物或其他工作物或竹木為目的，而使用其
    土地之物權。而土地所有人與地上權人約定地上權之設定目的為建築物，地上權
    人使用土地應受其限制，不得另為其他竹木或工作物使用，否則違反雙方之約定
    ，地上權之設定目的作用主要於此。又民法第八百四十一條規定，地上權不因工
    作物或竹木之滅失而消滅。故以建築物為地上權設定目的之地上權，不因建築物
    滅失而當然發生消滅之效果。又地上權之消滅原因，在有約定存續期限之地上權
    ，地上權於期限屆滿時當然消滅，此自不待言。地上權未有存續期間者，依民法
    第八百三十四條第一項規定，在當地有習慣之情形，則依其習慣。申言之，有永
    久存續之習慣者，為永久存續之地上權；有以工作物滅失或竹木採伐完畢時地上
    權消滅之習慣者，則以工作物或竹木之存在期間為其存續期間（此參見院字第十
    五號解釋意旨）。當事人間未定有存續期間又無習慣時，則屬於未定存續期限之
    地上權，原則上土地所有人與地上權人得隨時終止之。但為保護地上權人，在以
    有建築物為目的之未定存續期限之地上權，應解為土地所有人僅在於設定目的之
    建築物滅失後始可終止地上權。然以建築物為目的之未定存續期限之地上權，性
    質上仍屬未定存續之地上權，地上權不因建築物之滅失當然消滅，仍須待土地所
    有人為終止地上權之意思表示後，始可塗銷地上權登記。經查，系爭楊阿彬及楊
    連樹之地上權存續期間均為不定期限，地上權之設定目的為建物，建物構造為臺
    灣式土角住宅，目前系爭土地上已無土角厝存在等事實，為兩造所不爭執，並有
    原告提出之照片四紙附卷可查，應堪信為真實。雖地上權設定契約書所登載地上
    權設定之目的為建物，此乃在區別此地上權之目的為建物土角厝，而非其他工作
    物或竹木為目的，不得謂系爭地上權因土角厝滅失而告消滅。而原告並無法舉證
    證明當地有建築物滅失地上權即歸於消滅之習慣，故系爭地上權性質上屬於以建
    物為目的之未定存續期限之地上權，須由土地所有人向地上權人為終止地上權之
    意思表示後，始可塗銷地上權。故原告主張地上權之目的建物已滅失，地上權當
    然發生終止之效果，毋庸為終止之意思表示云云，應不足採。
四、又按解除權之行使，應向他方當事人以意思表示為之。又契約當事人之一方有數
    人時，前項意思表示，應由其全體或向其全體為之，此民法第二百五十八條第一
    項定有明文。又該條之規定於當事人依法律之規定，終止契約者，準用之，此同
    法第二百六十三條定有明文。經查，系爭土地之所有權人，除原告外，尚有簡水
    源、楊德水、楊德旺、楊德政、楊德春、楊袁嬌、林楊文英、楊凱傑、林楊金、
    桃園縣桃園市，此有原告所提之土地登記簿謄本一紙附卷可查，揆諸前揭說明，
    系爭土地既屬未定存續期限之地上權，土地所有人欲終止地上權，依前述條文之
    規定，應由土地所有人全體向地上權人全體為之。然系爭地上權僅由原告向被告
    為終止之意思表示，其他共有人簡水源、楊德水、楊德旺、楊德政、楊德春、楊
    袁嬌、林楊文英、楊凱傑、林楊金並未曾向被告為終止地上權之意思表示，此為
    原告所自認，揆諸前揭條文之規定，該終止於法未合，自不生合法終止地上權之
    效果。再原告主張此可類推適用民法第八百二十一條之規定由各共有人單獨為之
    ，然終止契約須由一方當事人全體為之，此既已為法所明文，自無類推適用民法
    第八百二十一條之餘地，原告此部分主張並無所據。
五、再原告爰依土地徵收條例第三十六條之規定主張，系爭土地已被徵收，其原設定
    之他項權利已因徵收而消滅，被告應塗銷地上權云云。然按依土地法第二百三十
    五條及土地徵收條例第二十一條之規定，被徵收土地之所有權人，對於其土地之
    權利義務，於應受之補償發給完竣時終止，在補償費未發給完竣之前，有繼續使
    用土地之權。因之，因公用徵收而取得被徵收之不動產之時間，及他項權利消滅
    之時間，應係補償費發給完竣之日。而查，系爭土地僅處於公告徵收禁止移轉之
    階段，原告及其他土地所有權人並地上權人之徵收補償費均尚未領取，此為原告
    所自認，亦有原告提出之用地土地補償地價清冊等件可查。既土地所有權及地上
    權之補償費均未發竣完畢，故原告及其他共有人仍為系爭土地所有權人，被告亦
    仍為地上權人，自不生地上權已消滅被告應塗銷地上權登記之問題。再若系爭土
    地若已完成徵收程序，不但系爭土地之他項權利消滅，連原告之土地所有權亦告
    消滅，原告如何以土地所有權人之地位請求被告為繼承登記及塗銷地上權，足見
    ，原告此部分抗辯顯有矛盾及誤會，應不足採。
六、綜上所述，原告爰依未定期限之地上權得隨時終止之；地上權之使用目的已達及
    土地徵收條例第三十六條之選擇合併方式併民法第七百六十七條之規定提起本件
    訴訟，請求被告分別辦理繼承登記及塗銷系爭地上權，於法無據，為無理由，應
    駁回之。
七、至於被告其餘抗辯，對於本件判決結果並不生任何影響，爰不一一贅述，附此敘
    明。
八、據上論結，原告之訴為無理由，依民事訴訟法第三百八十五條第一項前段、第七
    十八條、第八十五條第一項，判決如主文。
中　　　華　　　民　　　國　　九十一　　年　　 十一　　 月　　 十一　　 日
                                        臺灣桃園地方法院民事第一庭
~B法　　　官　田玉芬
右為正本係照原本作成
如對本判決上訴須於判決送達後廿日內向本院提出上訴狀
中　　　華　　　民　　　國　　九十一　　年　　 十一　　 月　　 十九　　 日
~B法院書記官　羅文
